【裁判字號】    97,上更(一),24
【裁判日期】    970902
【裁判案由】    撤銷股東會決議
【裁判全文】
臺灣高等法院臺中分院民事判決        97年度上更(一)字第24號
上  訴  人  鎧福投資股份有限公司(即裕源投資股份有限公司)
法定代理人  乙○○
訴訟代理人  榆政律師
訴訟代理人  張育華律師
複  代理人  莊惠萍律師
被  上訴人  台中國際育樂股份有限公司
法定代理人  甲○○
訴訟代理人  蔡易紘律師
訴訟代理人  王乃民律師
訴訟代理人  陳純仁律師
上列當事人間請求撤銷股東會決議事件，上訴人對於中華民國96
年6月8日臺灣臺中地方法院95年度訴字第2424號第一審判決提起
上訴，經最高法院發回更審，本院於97年8月19日言詞辯論終結
，判決如下：
    主  文
原判決廢棄。
被上訴人於民國95年8月15日召集之95年度股東常會所為之決議
應予撤銷。
第一、二審及發回前第三審訴訟費用由被上訴人負擔。
  事實及理由
一、上訴人原名為裕源投資股份有限公司，經行政院經濟部中部
    辦公室核准更名為鎧福投資股份有限公司，有該股份有限公
    司變更登記表在卷可稽（見本院卷第71至73頁），其法人人
    格同一，爰列鎧福投資股份有限公司為本件上訴人，合先敘
    明。
二、上訴人起訴主張：上訴人及賴正興均為被上訴人之股東及第
    5屆董事。被上訴人於民國95年6月29日召開第5屆第5次董事
    會，議決94年度財務報表、及討論95年度股東常會召開期日
    等事項，均非屬緊急情事，被上訴人卻未依法於召開期日前
    7日將董事會通知送達各董事，上開董事會之召集自屬違法
    。而上開董事會並決議於95年8月15日召集95年度股東常會
    ，此決議應屬無效，而依此無效決議所召開之95年度股東常
    會（下稱系爭股東會）之召集程序亦應屬違法。賴正興於該
    股東常會上出席，並就此股東常會召集程序違法表示異議；
    上訴人未出席，無法當場表示異議，則上訴人及賴正興均得
    依公司法第189條規定，於該決議30日內，訴請法院撤銷系
    爭股東會之決議，爰聲明求為判決：被上訴人於95年8月15
    日召集之95年度股東常會所為之決議應撤銷等語。
三、被上訴人則辯以：其於95年5月4日合法召開第5屆第4次董事
    會時，因少數董事杯葛議程，致未能就原先議案進行議決，
    會議提前散會，並另定於95年6月29日，召開第5屆第5次董
    事會，續行上開第4次董事會議案之議決，是95年6月29日之
    董事會，實為前次董事會之延續；且公司法第204條規定，
    於董事會召集前載明事由通知董事，無非係欲使參與經營之
    董事7日前知悉開會議案，以備董事充分準備參與會議表示
    意見，上開董事會係就第4次董事會議案再行討論，上訴人
    於第4次董事會召集前即已知董事會議案，其本得與會具體
    表示意見，是上開董事會之召集，通知日固有1日之差，惟
    無損於董事具體與會表示之權責，該瑕疵自非重大，上訴人
    提起本件撤銷訴訟，並無理由。況縱使被上訴人應於董事會
    召開7日前通知，然上開董事會出席董事15席，經出席董事
    14席決議通過董事會決議，即決議於95年8月15日召開系爭
    股東會，而被上訴人計有23名董事，縱全體董事出席，依公
    司法第206條規定，亦僅需12席董事同意即可形成決議，因
    此是否有於7日前通知各董監事，顯於決議結果並無影響，
    自難認上開董事會決議無效，上開董事會決議既為有效，依
    該決議所召開之系爭股東會自無召集程序違背法令之情形，
    上訴人訴請撤銷系爭股東會決議，並無理由等語。
四、原審判決駁回上訴人之訴（原審原告賴正興敗訴部分，未據
    其聲明不服，已告確定，不在本院審理範圍內。）
五、上訴人不服原判決，提起本件上訴，於本院聲明，求為判決
    ：
    (一)原判決廢棄。
    (二)被上訴人於95年8月15日召集之95年度股東常會所為之決
      議應撤銷。
    並補充陳述稱：
    (一)撤銷股東會決議之訴係為確保公司意思決定之法律程序適
      法，如同自然人意思表示瑕疵之撤銷，本不以實際發生損
      害為必要，即撤銷股東會決議之訴在於審究股東會之召集
      程序或其決議方法有無違反法令或章程，而非該違法決議
      所造成之具體損害有無。又形成之訴於法律所認之形成權
      存在時，當然有訴之利益，上開董事會既經最高法院認定
      其因召集程序違法而決議無效，則依據該無效董事會決議
      所召集之系爭股東會，自亦因召集程序違反公司法第171
      條而訴請撤銷，故上訴人之主張合於公司法第189條之規
      定，有法律承認之形成權存在，自得提起本件訴訟。被上
      訴人一再表示本件欠缺權利保護之必要，惟財務報表之承
      認與民事訴訟法第249條欠缺權利保護必要之要件間並無
      關聯。又縱上訴人出席96年股東常會，且未就被上訴人95
      年度暨94年度財務報告承認案提出異議，亦與本件撤銷訴
      訟無關聯，蓋股東會決議在經法院確定判決撤銷前仍為有
      效之決議，僅係自確定撤銷時溯及失效而已，是被上訴人
      公司94年度股東會決議迄今尚屬有效決議。又被上訴人96
      年股東常會之決議事項，係承認95年之財務報表，並不含
      94年度之財務報表，此由該次會議之議事錄決議事項之記
      載可證，故96年股東常會決議並無承認或追認94年財務報
      表之事實。
    (二)被上訴人爭執本件決議之瑕疵非屬重大且於決議無影響，
      故認得依公司法第189條之1規定駁回上訴人之請求，惟系
      爭股東會之召集係基於無效之董事會決議，董事會召集程
      序違法之情節是否重大，與公司法第189條之1之規定全然
      無涉。又公司法第189條之1規定之文義，係指法院認為違
      反事實非屬重大，且於決議無影響者，始得駁回請求，是
      法院於審查事實後，如認股東會決議有召集程序違反法令
      情節重大、或對於股東會之決議有影響者，即不得適用該
      條規定。系爭94年度股東常會之召集既本於無效之董事會
      決議所為，自源頭即非適法，自屬重大之程序瑕疵，而無
      該條之適用；且被上訴人主張本件有無「違反之事實重大
      且於決議有影響」者，應由被上訴人負舉證責任始是。
    (三)按公司法第172條第4項前段規定，股東常會之決議事項為
      何，應以股東常會開會通知書及股東常會紀錄所載為依據
      ，依96年度股東常會記錄，被上訴人96年度股東常會之決
      議事項僅及於95年度之財務報表，並未就94年度之財務報
      表予以追認或再次承認，蓋如欲追認，應於召集事由中明
      列，並記載於會議記錄。又依商業會計法第32條規定，比
      較財務報表為一般公認之會計準則，財務報表亦僅能以前
      後二年度對照方式製作，因此每年度提出於股東常會承認
      之財務報表均是前後二期之比較財務報表，尚不得以此認
      為前一期之財務報表又再度被承認，否則豈不造成每年度
      之財務報表於下一年度股東常會再承認之荒謬結論。故被
      上訴人以95年度之財務報表與94年度之財務報表作比較分
      析，認為94年度財務報表承認案已被追認，實不足採。
六、被上訴人於本院聲明，求為判決：上訴駁回。
    並補充陳述稱：
    (一)系爭股東會決議僅有一項，即承認被上訴人94年財務報表
      ，故上訴人本件訴請撤銷者，實為被上訴人94年度財務報
      表承認案，而系爭之股東會所承認之94年度財務報表，業
      經被上訴人96年股東常會承認，故縱撤銷系爭股東會決議
      ，惟94年財務報表已經96年股東常會承認，是上訴人訴請
      撤銷系爭股東會顯然欠缺權利保護必要。由系爭股東會與
      96年度股東會所議決之財務報表內容可證，系爭股東會所
      承認之「94年財務報表」與96年股東常會所承認之「94年
      財務報表」係屬同一。又上訴人於96年8月15日授權曾現
      琳全權為代表人，出席被上訴人96年8月15日舉行之股東
      常會，此有指派書為憑，且上訴人之代理人已親自出席該
      股東會，此亦有出席通知書與出席簽到卡可證，而由該次
      股東會會議記錄可知，95年度暨94年度財務報表承認案，
      經主席徵詢出席股東意見，無異議並鼓掌照案通過，上訴
      人並未對承認94年財務報表提出異議。
    (二)若違反公司法第204條規定效力為何，我國司法見解尚未
      統一，亦無判例可循，惟最高法院95台上字第1221號等判
      決，均認該條規定為訓示規定，並非強制規定。是公司法
      第204條董事會之召集應於七日前通知各董事之規定，應
      為訓示規定，則上開董事會之召集，雖不足7日之期間，
      但自95年6月23日寄發通知日之翌日起至6月29日開會之日
      止，僅不足2日，違反情節非屬重大；且董事會決議經出
      席董事14席通過，通知期間不足7日對於決議結果並無影
      響，故系爭董事會決議應屬有效。
    (三)縱認公司法第204條為強制規定，且上開董事會決議因未
      於7日前通知，致造成股東會之召集程序有瑕疵，惟因被
      上訴人已發行股份總數3,300股，上訴人僅為持有7股之小
      股東，而系爭股東會決議，出席股數2086股，贊成94年度
      財務報表承認案者共1880股，無人反對下通過該財務報表
      承認案，足證多數股東均贊成94年度財務報表承認案。倘
      系爭股東會有關承認財務報表之決議遭撤銷，被上訴人之
      股價將因此利空消息而下跌，嚴重影響所有股東之權益，
      上訴人亦無因此獲得任何利益。衡諸公司法第189條之1「
      兼顧大多數股東權益」之立法目的，系爭股東會之召集程
      序，縱認有瑕疵，然其瑕疵僅是董事會召集期間不足2天
      ，瑕疵應非重大，且對股東會決議並影響。上訴人持有之
      股數僅占被上訴人已發行股份總數0.24%，為小股東或少
      數股東，上訴人提起本訴對多數股東之權益不僅無助益，
      反而有損害。又上訴人應就其具有撤銷權之要件負舉證責
      任，亦即須就公司法第189條之1「違反之事實屬重大且對
      決議有影響」等撤銷權要件負舉證責任。
    (四)上訴人以系爭股東會決議有瑕疵為由，訴請撤銷股東會決
      議，顯與公司法第189條規定不合，因上訴人曾親自出席
      被上訴人95年5月4日之董事會，95年6月29日董事會之議
      案資料即94年度財務報表，其早已於95年5月4日取得，至
      6月29 日開會前有充分之時間進行了解，於上開董事會會
      議前亦已接獲開會通知，事先得知議案內容，縱其不能親
      自出席，亦得委託他人出席行使權利，而其竟故意不出席
      ，亦不委託其他董事代理出席，再藉詞訴請撤銷股東會決
      議，影響公司正常營運，委不可取。
七、查上訴人主張其為被上訴人之股東及第5屆董事，被上訴人
    於95年6月29日召開上開董事會，議決94年度財務報表、及
    討論95年度股東常會召開期日等事項，未依法於召開期日前
    7日將董事會通知送達各董事，而被上訴人依上開董事會之
    決議，於95年8月15日召開系爭股東常會，上訴人並未出席
    系爭股東常會等情，業據上訴人提出被上訴人董事會通知函
    文、上開董事會會議記錄，及系爭股東會光碟暨紀錄為証，
    並為被上訴人所不爭執，堪信上訴人上開部分之主張為真實
    。惟上訴人主張：被上訴人於95年6月29日召開之上開董事
    會，非屬緊急情事，被上訴人卻未依公司法第204條規定，
    於召開期日前7日將通知送達予各董事，上開董事會所議決
    召集系爭股東常會之決議應屬無效，被上訴人依該決議召開
    系爭股東會之召集程序違反法令，依公司法第189條規定，
    其自得訴請法院撤銷系爭股東會決議一節，則為被上訴人所
    否認，並以上詞置辯。經查：
  (一)被上訴人95年6月23日向全體董監事寄發第5屆第5次董事會
    ，通知各董監事於95年6月29日開會，依該通知上載，董事
    會召開事由為：(1)94年度財務報表（請自行攜帶財務報表）
    ；(2)95年度股東常會日期。被上訴人公司計有董事共23席，
    上開董事會有15位董事出席，另8位董事未出席。該會議紀
    錄經出席董事14席決議通過，承認94年度財務報表，並決議
    於95年8月15日召開95年度股東常會。被上訴人並於上開董
    事會作成：「1.94年度財務報表經主席徵詢出席董事，除郭
    清涼董事保留意見外，其餘董事無人異議。照案通過。2.95
    年度股東常會於95年8月15日召開，94年度財務報表將提請
    該次股東常會承認」等決議，以上事實，有被上訴人公司董
    事、監察人名單、第5屆第5次董事會議事錄、及開會通知書
    等件在卷可稽。惟查被上訴人上開董事會於95年6月29日召
    開，然依被上訴人所交寄大宗掛號函件存根記載，該董事會
    開會通知係於95年6月23日交寄發出（見原審卷第199頁），
    則自寄發通知之翌日起算至開會前1日，該期間僅有5日之事
    實，上訴人主張被上訴人確有未依公司法第204條規定，於
    召開期日前7日將通知送達一節，應堪採信。
  (二)按董事會之召集，應載明事由，於七日前通知各董事及監察
    人。但有緊急情事時，得隨時召集之。公司法第204條定有
    明文。又按股份有限公司之董事會，係有決定公司業務執行
    權限之執行機關，其權限之行使應以會議之形式為之，公司
    法第203條至第207條分別規定董事會召集之相關程序及決議
    方法，目的在使公司全體董事能經由參與會議，互換意見，
    集思廣益，以正確議決公司業務執行之事項，董事會既為公
    司之權力中樞，為充分確認權力之合法、合理運作，及其決
    定之內容最符合所有董事及股東之權益，應嚴格要求董事會
    之召集程序、決議內容均須符合法律之規定，如其召集程序
    違反法令之規定，應認為當然無效；雖董事會於有緊急情事
    時，得隨時召集之，惟被上訴人對其未遵守上開法定期間通
    知上訴人召開董事會一節，並未能提出有何緊急情事之事證
    ，以供本院審酌，即無上開法條規定但書之適用。足認；被
    上訴人公司所為上開董事會之召集程序違反法律，所為決議
    應屬無效。
  (三)次按股東會除本法另有規定外，由董事會召集之。又股東會
    之召集程序或其決議方法，違反法令或章程時，股東得自決
    議之日起30日內，訴請法院撤銷其決議。公司法第171條、
    第189條分別定有明文。被上訴人召集之上開董事會既無緊
    急之情事，然卻未依公司法第204條前段規定，於上開董事
    會開會前7日通知上訴人，則依上開無效董事會之決議，被
    上訴人公司於95年8月15日所召開之系爭95年度股東常會，
    其召集程序即屬違反法令，上訴人為被上訴人公司之股東，
    依上開規定，自得訴請法院撤銷系爭股東會所為之決議。被
    上訴人雖以系爭股東會決議僅在承認被上訴人94年度財務報
    表，被上訴人於96年8月15日召開之股東常會，已將系爭之
    94年財務報表於96年股東常會承認，上訴人亦授權訴外人曾
    現琳為其代表人出席該股東會，並未見其代理人異議，上訴
    人訴請撤銷94年系爭股東會，顯然欠缺權利保護要件等語，
    惟已為上訴人所否認。查依被上訴人提出之96年股東常會會
    議紀錄，關於：「肆、承認事項：一、主旨：本公司95年度
    決算報告、資產負債表、損益表、股東權益變動表、現金流
    量表等，提請承認案。說明：本公司95年度決算報告、資產
    負債表、損益表、股東權益變動表、現金流量表業經資誠會
    計師事務所查核竣事，並經本公司第五屆第八次董事會決議
    通過及全體監察人審查完畢，出具書面審查報告書在案，提
    請承認。」等語（見本院卷第48頁），由上開紀錄內容可知
    ，被上訴人96年度股東常會係在承認公司於95年度審核通過
    之決算報告、資產負債表、及損益表等財務報表，並不包含
    公司94年度財務報表在內；又由上開會議紀錄所附被上訴人
    公司財務報表暨會計師查核報告，雖將94、95年度併列，惟
    主要內容均係95年度公司資產負債表、營業收入、現金流量
    、固定資產及累計折舊明細表、及其他各項有形支出如薪資
    、工資、保險費及其他維修費用等項，之所以將94年度上開
    各項支出併列，僅係作為二者間數據之比對而已（見本院卷
    第49至68頁）；又經濟部97年8月13日經商字第09702102800
    號函，亦同此見解（見本院卷第188頁）。是被上訴人96年
    股東常會之決議事項，係在承認95年之財務報表，並無承認
    或追認94年財務報表之事實。況被上訴人亦一再主張上開董
    事會決議並非無效，系爭股東會並無召集程序違背法令之情
    事，若此；被上訴人何需於96年股東常會中，再度承認或追
    認94年財務報表之必要性。顯見；被上訴人前後之主張有所
    矛盾，已無足取。按系爭股東會決議既有上開召集程序違反
    法令之瑕疵，該決議於法院確定判決撤銷前，仍為有效之決
    議，為維護公司股東之權益、及公司合法運作之立法旨意，
    上訴人訴請撤銷系爭股東會決議，即有法律上保護之必要，
    被上訴人以上訴人訴請撤銷94年系爭股東會決議，顯然欠缺
    權利保護要件云云，亦無可採。
  (四)被上訴人又以系爭股東會決議縱有瑕疵，亦僅係董事會召集
    期間不足2天，此瑕疵應非重大，且於決議並無影響，依公
    司法第189條之1規定，應駁回上訴人之訴等語。按法院對於
    撤銷股東會之訴，認為其違反之事實非屬重大且於決議無影
    響者，得駁回其請求。公司法第189條之1固有明文。查系爭
    股東會係本於上開董事會無效之決議所召集，而董事會乃公
    司之權力中樞，董事會之召集程序、決議內容如未符合法律
    之規定，應認為無效，已如上述；則依無效決議所召集之系
    爭股東會，自屬重大瑕疵，且於決議有影響，尚難認有上開
    法條除外規定之適用。
八、綜上所述，上訴人本於公司法第189條撤銷股東會決議法律
    關係，訴請撤銷被上訴人於95年8月15日召集之系爭股東常
    會所為之決議，依法洵屬有據，應予准許。原審為上訴人敗
    訴之判決，尚有未洽，上訴意旨指摘原判決不當，求予廢棄
    改判，為有理由，應由本院予以廢棄，改判如文第二項所示
    。
九、本案事實已臻明確，兩造其餘攻擊防禦方法，不足以影響本
    判決結果，爰不一一論述，併此敘明。
據上論結：本件上訴為有理由，依民事訴訟法第450條、第78條
，判決如主文。
中    華    民    國    97    年    9     月    2     日
                  民事第四庭    審判長法  官  陳蘇宗
                                      法  官  黃永祥
                                      法  官  張浴美
以上正本係照原本作成。
如對本判決上訴，須於收受判決送達後20日內向本院提出上訴書
狀，其未表明上訴理由者，應於提出上訴後20日內向本院提出上
訴理由書（須按他造人數附具繕本）。
上訴時應提出委任律師為訴訟代理人之委任狀。具有民事訴訟法
第466條之1第1項但書或第2項之情形為訴訟代理人者，另應附具
律師及格證書及釋明委任人與受任人有該條項所定關係之釋明文
書影本。
                                      書記官  郭振祥
中    華    民    國    97    年    9     月    2     日
                                                      Ａ


司法院資訊處製作；財團法人民間司法改革基金會備份。
